【裁判字號】    90,判,1493
【裁判日期】    900823
【裁判案由】    新型專利異議
【裁判全文】
最  高  行  政  法  院  判  決                    九十年度判字第一四九三號
    原      告  鴻海精密工業股份有限公司
    代  表  人  甲○○
    被      告  經濟部智慧財產局
    代  表  人  陳明邦
右當事人間因新型專利異議事件，原告不服行政院中華民國八十八年十一月二十九日
台八十八訴字第四三三二四號再訴願決定，提起行政訴訟。本院判決如左：
    主  文
原告之訴駁回。
訴訟費用由原告負擔。
    事  實
緣本件關係人日商．廣瀨電機股份有限公司於民國八十五年三月二十八日以其「具有
表面接點卡片用連接器」主要係在絕緣材基座體之一端部轉動自如地支撐蓋體之一端
部，令蓋體對於基座體可開閉，在基座體向蓋體之相對面設具有突出接觸部之接觸件
，藉蓋體對於基座體閉合具有表面接點卡片之電路部與接觸件接觸。特徵為蓋體與基
座體以轉動軸線成直角之面所延伸之板狀部分形成具有閉合蓋體時可互相滑接或靠近
相對面之第一及第二卡止側部，第一卡止側部及第二卡止側部中之一方受到外力時可
朝側方彈性歪曲變形。其中一方具有孔狀或凹狀之卡止部，另一方具有閉合蓋體時，
將上述一方之卡止側部推壓於側方使其發生彈性歪曲變形，使卡止於卡止部之卡止突
片與卡止解除突片朝向上述一方之卡止側部突出，若蓋體處於開啟狀態時，卡止突片
就形成為對於一方卡止側部位於遠離一方之邊，會對於另一邊之卡止側部形成約直角
之略直角三角形形狀，而卡止解除突片成為對於一方之卡止側部位於遠離一方之邊，
會向前端且朝靠近上述一方之卡止側部方向成傾斜之略三角形形狀，卡止解除突片則
至少在蓋體開啟方向對於上述卡止突片具有自由裝設於可彈性變形之部位等情，向被
告申請新型專利，經被告編為第00000000號審查，准予專利。公告期間，原
告以本案係運用申請前既有之技術或知識，為熟習該項技術者所能輕易完成，未能增
進功效，有違專利法第九十七條、第九十八條第一項第一款及第二項規定云云，檢具
美國第0000000號專利案（以下稱引證案）公告及部分中譯本等影本，對之提
起異議。案經被告審查，為本案異議不成立之審定，發給八十七年十二月七日（八七
）台專（判）○四○二四字第一四三九四八號專利異議審定書。原告不服，循序提起
訴願、再訴願，遞遭決定駁回，遂提起本件行政訴訟。茲摘兩造訴辯意旨於次：
原告起訴意旨略謂：一、查本件系爭案（本案）之結構特徵：揆諸其申請專利範圍可
知，本案係揭露一具有表面接點卡片用連接器，主要包括：基座體2與蓋體3。其中，
基座體2與蓋體3之一端側係以軸線4作為中心連接，且蓋體3可繞軸線4 自由轉動。其
特徵在於：蓋體3與基座體2 係以轉動軸線4成直角之面所延伸之板狀部分所形成，並
個別具有在關閉蓋體3時可相互地滑接或靠近第一及第二卡側部7、15，而第一卡止側
部7 及第二卡止側部15中之一方係或為受到外力時可朝側方彈性歪曲變形之同時，形
成有孔狀或凹狀之卡止部 9、10，而另一方係具有在關閉蓋時可朝側方推壓上述一方
之卡止側部使之產生彈性歪曲變形，以使卡止於上述卡止部 9、10之卡止突片16和卡
止解除突片17朝向上述一方卡止側部7、15突出，至於上述卡止突片16，當蓋體3處於
打開狀態時，對於一方卡止側部 7、15位於遠方位置之邊會對於該另一方之卡止側部
形成概略為直角之略為直角三角形之形狀，而卡止解除突片17則配設於至少在蓋體之
打開方向可對上述卡止突片16具有自由度來產生彈性歪曲變形之部位。亦即：本案係
藉「基座體2第一卡止側部7上所設的卡止部9、10分別與蓋體3第二卡止側部15上所設
的卡止（解除）突片16、17相配合、卡止（解除）突片16、17上所設之導引斜面對卡
止（解除）突片16、17之導引」作用而可使「卡止（解除）突片16、17進入或脫離卡
止部9、10」，進而達成「有效地鎖固或解除鎖固蓋體3」之目的。二、次查本案不具
新型專利要件：參引證案之說明書第二欄第五十五行至第四欄第四十行及圖1 得知，
引證案係揭露一種IC卡連接器，主要包括：基座體12、蓋體14。其中，基座體12與蓋
體14係藉兩者端側所設之邊緣56及槽部22、24而相互連結，且蓋體14能圍繞該邊緣56
自由轉動。另，引證案之連接器10於蓋體14之前端設有扣持臂50，於基座體12上之相
應部位設有扣持凸緣26，且扣持凸緣26上設有導引斜面。當閉合蓋體14之與基座體12
時，由於導引斜面之作用，扣持臂50卡扣於扣持凸緣26之底面，在蓋體14之與基座體
12閉合的同時，將兩者鎖固為一體。是以，系爭案之特徵構件「卡止部 9、10及卡止
（解除）突片16、17」已為引證案之「扣持臂50與扣持凸緣26」所完全揭露。且二者
所利用之技術手段相同，即：二者均係利用蓋體與基座體上分別設置相應的鎖合構件
，並藉該二鎖合構件之相互配合而可鎖固或解除鎖固該蓋體與基座體。本案所為者，
僅係將引證案設於蓋體與基座體前端之鎖合構件簡單地轉移至蓋體與基座體之兩側，
其技術內容及所使用之技術手段與引證案所使用之技術內容及技術手段實質上完全相
同，且本案並未增進任何優於引證案之功效。再者，本案此種分別從兩側設置鎖合構
件之結構設計顯較引證案僅從前端設置鎖合構件之結構設計複雜，且並未增進任何功
效。是以，本案相較於引證案，實難具新穎性、進步性。三、再查原處分、原決定及
再訴願決定之認事用法顯有違誤：(一)原處分稱：「本案於基座體側邊設第一卡止側部
，蓋體側邊設第二卡止側部，第一卡止側部設二個卡止部，第二卡止側部設卡止臂部
及卡止解除臂部．．．在引證案中並未有相同構造之揭露，故引證案不足以證明系爭
案不具新穎性及進步性。」惟查系爭案之特徵構件及特徵功效均已為引證案所完全揭
露，系爭案所為者，僅係將引證案位於蓋體與基座體前端之鎖合構件簡單地轉移至其
蓋體與基座體兩側，而其所使用之技術手段與引證案所使用之技術手段則完全相同，
且其並未增進任何優於引證案之功效。原處分未從二者之技術內容、手段及所達功效
是否相同進行判斷，卻僅從二者簡單地外形差異來判斷引證案不足以證明本案不具可
專利性，其認事用法顯有違誤。(二)原決定除維持與原處分相同之論見外，更謂：「訴
願人訴願意旨所指之扣持臂50、凸緣26相同於卡止部9、10、卡止解除突片16、17 ，
可較為薄小輕巧，及原處分未詳究兩案之結構特徵與進步性等情，核有誤解，要無可
採」。惟原決定此種未作任何解釋即下結論讓原告難以置服。查本案以「設於連接器
兩側之第一及第二卡止側部形成為板狀，連接器之寬度不會因此而增加過大」之結構
而宣稱其可「將整個連接器變成輕巧」，惟，引證案所揭示之「連接器的扣持臂及扣
持凸緣係於連接器縱長方向之前端，且扣持臂為金屬材質」之結構可較系爭案之第一
及第二卡止側部做得更薄更為輕巧。是以，系爭案所為者，僅係在引證案之基礎上所
作之簡易變更，按專利審查基準第2-2-16頁第十九行至第二十三行之規定：「運用申
請當日之前之技術或知識，以完成其創作或改良之新型，如該新型為熟習該項技術者
之一般技術知識，所能輕易完成且未能增進功效時，則該新型之創作或改良不具有進
步性」。因是，系爭案相較於引證案，顯不具「進步性」，原決定未經詳細審酌即逕
下結論，其認事用法顯屬違誤。又再訴願決定未及時糾正原處分及原決定之錯誤論結
，卻更進一步地對原處分及原決定之論結進行維護並主張，於法顯有違誤。綜上所陳
，本件專利異議事件原處分審定異議不成立，而原決定、再訴願決定遞予維持，顯有
違誤。為此，請判決撤銷原處分、訴願及再訴願決定等語。
被告答辯意旨略謂：原告訴稱引證案之蓋體圍繞邊緣自由轉動的組接關係與本案相同
，又引證案之扣持臂、扣持凸緣與本案之卡止部、卡止突片在結構特徵與技術原理上
實質相同，本案顯不具新穎性及進步性云云。惟查本案於基座體側邊設第一卡止側部
，蓋體側邊設第二卡止側部，第一卡止側部設二個卡止部，第二卡止側部設卡止臂部
及卡止解除臂部，可嵌入於卡止部而卡扣結合的構造特徵與引證案在蓋體前端部設扣
持臂及基座體設扣持凸緣之構造並不相同，起訴理由僅以二案均為運用卡扣之技術原
理，就稱本案不具專利要件，實非恰當。又本案之卡止解除臂部前端設卡止解除突片
，其向側方突出呈三角形，卡止臂部前端設卡止突片，其略呈直角三形，可達成蓋體
之開閉操作簡單且鎖固確實之功效，其構造上較引證案具功效之增進。至原告所稱引
證案之連接器較輕巧，實為片面之詞，並無證據加以證實，且在引證案並未明確揭示
該情況，故原告之詞不足採信。綜上所述，被告原處分並無違法，請判決駁回原告之
訴等語。
    理  由
按稱新型者，謂對物品之形狀、構造或裝置之創作或改良，專利法第九十七條定有明
文。又公告中之新型，任何人認有違反專利法第九十七條至第九十九條規定而向專利
專責機關提起異議者，依同法第一百零二條第一項規定，除應備具異議書外，並應附
具證明文件；從而有無違反專利法規定之情事，依法應由異議人附具證據供查。本件
關係人日商．廣瀨電機股份有限公司於八十五年三月二十八日以其「具有表面接點卡
片用連接器」向被告申請新型專利獲准，嗣原告於本案公告期間，以其係運用申請前
既有之技術或知識，為熟習該項技術者所能輕易完成，未能增進功效為由，對之提起
異議，案經被告審查，以原告所提出之美國第0000000號專利案不足以證明本
案不具新穎性及進步性，乃依前揭規定及說明為異議不成立之審定，洵非無據。原告
不服，起訴為如事實欄所載之主張，惟查引證案電子卡被插入由凸緣所形成之收容溝
後，蓋體與基座之扣合，係由扣持臂與具有斜面之凸緣所完成。依引證案之說明及圖
式，並無相似於本案之第一、第二卡止側部及爪部，亦無如逆Ｕ或Ｌ形構，引證案與
本案之結構及技術均有明顯差異，故不具證據力可言等情，業據訴願機關經濟部函請
工業技術研究院機械工業研究所審查後提出審查意見，有八十八年四月二日（八八）
工研機審字第○三七一號函附審查意見書在卷可稽。核屬客觀公正，堪以採憑。蓋體
與基座體藉軸線作轉動軸僅為本案結構之應用，引證案並無相似於本案之第一、第二
卡止側部（即第７、）及爪部已如前述，可知本案與引證案之方式及結構均不同，
技術各異，此外原告又稱引證案之連接器較為輕巧，尚乏證據予以佐證，況引證案中
並無此項有關揭示，足證原告所主張各節，無非一己之見，不足採信。被告以引證案
不足以證明本案不具新穎性及進步性，為本案異議不成立之審定，核無違誤。一再訴
願決定遞予維持，俱無不合。原告之訴為無理由，應予駁回。
據上論結，本件原告之訴為無理由，爰依行政訴訟法施行法第二條、行政訴訟法第九
十八條第三項前段，判決如主文。
中    華    民    國      九十      年      八        月    二十三      日
                    最 高 行 政 法 院  第 四 庭
                                審 判 長 法  官      葉  振  權
                                         法  官      蔡  進  田
                                         法  官      吳  錦  龍
                                         法  官      劉  鑫  楨
                                         法  官      吳  明  鴻
右  正  本  證  明  與  原  本  無  異
                                         法院書記官  莊  俊  亨
中    華    民    國      九十      年      八        月    二十三      日


司法院資訊處製作；財團法人民間司法改革基金會備份。
